ACORDAO-COMPLETO-2452243

ACÓRDÃO 94/2021 ATA 1/2021 - PRIMEIRA CÂMARA

VISTOS, relatados e discutidos estes atos de concessão de pensão civil expedidos pelo Instituto Federal de Educação, Ciência e Tecnologia de Sergipe.
ACORDAM os ministros do Tribunal de Contas da União, reunidos em sessão da 1ª Câmara, diante das razões expostas pela relatora e com fundamento nos arts. 71, inciso III, da Constituição Federal, 1º, inciso V, e 39, inciso II, da Lei 8.443/1992 c/c os arts. 259, inciso II, 260, § 1º, 261 e 262 do Regimento Interno e art. 15 da Instrução Normativa TCU 55/2007, bem como na Súmula TCU 106, em:
9.1. considerar legais e registrar os atos de concessão das pensões instituídas em benefício de Edriana Goncalves dos Santos, Elze da Silveira Fontes, Gildete Aguiar Caldas Barbosa, Ivinny Viana Barbosa, Maria Luiza dos Santos, Maria Nazare dos Santos Lima, Samuel Francisco Goncalves Santos, Silvana Maria Rodrigues Santos e Sofia Rayna Goncalves Santos;
9.2. considerar ilegal o ato de concessão da pensão instituída por Jorge dos Santos em benefício de Maurina da Conceicao Andrade e negar-lhe registro;
9.3. dispensar a reposição das importâncias indevidamente recebidas de boa-fé pela beneficiária, até a data da notificação desta deliberação à unidade jurisdicionada;
9.4. determinar ao Instituto Federal de Educação, Ciência e Tecnologia de Sergipe que:
9.4.1. cesse, no prazo de 15 (quinze) dias, os pagamentos decorrentes do ato considerado ilegal, sob pena de responsabilidade solidária da autoridade administrativa omissa;
9.4.2. dê ciência, no prazo de 15 (quinze) dias, do inteiro teor desta deliberação à pensionista e a alerte de que o efeito suspensivo proveniente da interposição de eventuais recursos perante o Tribunal não a eximirá da devolução dos valores percebidos indevidamente após a respectiva notificação, caso esses apelos não sejam providos;
9.4.3. encaminhe ao Tribunal, no prazo de 30 (trinta) dias, a contar da ciência deste acórdão, por cópia, comprovante da data em que a beneficiária dele tomar conhecimento.
9.5. esclarecer ao Instituto Federal de Educação, Ciência e Tecnologia de Sergipe que a concessão considerada ilegal poderá prosperar mediante emissão de novo ato em que seja suprimida a irregularidade verificada e sua remessa a esta Corte para nova apreciação no prazo de 30 (trinta) dias, a contar da ciência desta deliberação.

Apreciação inicial de atos de pensão civil emitidos pelo Instituto Federal de Educação, Ciência e Tecnologia de Sergipe.

Primeira Câmara

3. Interessados: Edriana Goncalves dos Santos (XXX.724.635-XX); Elze da Silveira Fontes (XXX.542.185-XX); Gildete Aguiar Caldas Barbosa (XXX.587.205-XX); Ivinny Viana Barbosa (XXX.862.505-XX); Maria Luiza dos Santos (XXX.881.615-XX); Maria Nazare dos Santos Lima (XXX.169.075-XX); Maurina da Conceicao Andrade (XXX.132.075-XX); Samuel Francisco Goncalves Santos (XXX.406.855-XX); Silvana Maria Rodrigues Santos (XXX.435.885-XX); Sofia Rayna Goncalves Santos (XXX.455.945-XX).

13.1. Ministros presentes: Walton Alencar Rodrigues (Presidente), Benjamin Zymler, Vital do Rêgo e Jorge Oliveira (Relator).
13.2. Ministro-Substituto presente: Weder de Oliveira.

JORGE OLIVEIRA

A Secretaria de Fiscalização de Pessoal - Sefip, em instrução endossada pelo dirigente da unidade, propôs a legalidade de todos os atos de concessão de pensão civil arrolados neste processo (peças 10 e 11) .
2.	O Ministério Público junto ao TCU - MPTCU (peça 14) , entretanto, dissentiu em relação a um dos atos de concessão, nos seguintes termos:
	"Trata-se de processo consolidado com sete atos de pensão civil concedidas pelo Instituto Federal de Educação, Ciência e Tecnologia de Sergipe.
2.	Após aplicação das críticas automáticas, a Secretaria de Fiscalização de Pessoal (Sefip) pugnou pela legalidade e registro dos atos (peças 10-11) .
3.	Desde logo, este representante do Ministério Público de Contas da União anui à proposta da unidade técnica, exceto em relação ao ato de Francisco de Andrade (peça 7) .
4.	Observa-se que o ex-servidor ingressou no serviço público em 1973, data anterior à promulgação da Emenda Constitucional (EC) 41, de 19/12/2003, aposentou-se por invalidez permanente com proventos integrais em 1991, faleceu e deixou pensão em 2014, data posterior à promulgação da EC 70, de 30/3/2012.
5.	A EC 70/2012 acrescentou à EC 41/2003 o art. 6º-A e seu parágrafo único, in verbis (grifos inseridos) :
Art. 6º-A. O servidor da União, dos Estados, do Distrito Federal e dos Municípios, incluídas suas autarquias e fundações, que tenha ingressado no serviço público até a data de publicação desta Emenda Constitucional e que tenha se aposentado ou venha a se aposentar por invalidez permanente, com fundamento no inciso I do § 1º do art. 40 da Constituição Federal, tem direito a proventos de aposentadoria calculados com base na remuneração do cargo efetivo em que se der a aposentadoria, na forma da lei, não sendo aplicáveis as disposições constantes dos §§ 3º, 8º e 17 do art. 40 da Constituição Federal.
Parágrafo único. Aplica-se ao valor dos proventos de aposentadorias concedidas com base no caput o disposto no art. 7º desta Emenda Constitucional, observando-se igual critério de revisão às pensões derivadas dos proventos desses servidores.
6.	Transcreve-se, por oportuno, trecho do voto condutor do Acórdão 11276/2018-TCU-Segunda Câmara, de relatoria do Ministro José Múcio Monteiro, que tratou de caso semelhante (grifos inseridos) :
6. Verifica-se que o referido ato de concessão foi editado quando já se encontravam em vigência o art. 6º-A e seu parágrafo único, acrescidos à EC 41/2003 pela EC 70/2012, ou seja:
 (...) 
7. Dessa forma, entendo que não é o caso de somente expedir determinação para que o órgão reveja a forma de atualização dos benefícios recebidos pelas pensionistas, mas de considerar o ato ilegal, de modo que seja enviado, via Sisac, novo ato devidamente corrigido relativamente ao seu fundamento legal, com indicação expressa da garantia da paridade entre os proventos da pensão e a remuneração do cargo que o instituidor inválido ocupava quando em atividade, conforme a jurisprudência deste Tribunal (Acórdão 2553/2013-TCU-Plenário, de relatoria da Ministra Ana Arraes, e 9.468/2018-TCU-1ª Câmara, de relatoria do Ministro Walton Alencar Rodrigues) .
8. Cumpre destacar que existem situações nas quais os reajustes dos proventos com base nos índices concedidos pelo RGPS podem resultar em montantes superiores aos obtidos com aplicação do critério da paridade.
9. Tendo em vista que o referido ato de concessão foi encaminhado para apreciação por esta Corte de Contas há menos de cinco anos, não se faz necessária a prévia oitiva das interessadas.
10. Entendo que o ato de interesse das beneficiárias Maria Aparecida Rodrigues de Amorim e Maria da Luz Vasconcelos Bezerra deve ser julgado ilegal, dispensando as pensionistas do ressarcimento das importâncias recebidas de boa-fé, nos termos da Súmula TCU 106.
7.	A EC 70/2012 não foi incluída no fundamento legal da pensão em exame, vigente na data da concessão do benefício, consoante se vê na consulta aos dados do benefício do Sipenet (peça 12) . O contracheque atual da pensionista comprova que os proventos continuam sendo calculados incorretamente: "LEI 8.112/1990 - EC 41/2003 - LEI 10.887/2004" (peça 13) .
8.	Portanto, necessária a indicação expressa da garantia da paridade entre os proventos da pensão e a remuneração do cargo que o instituidor inválido ocupava quando em atividade.
9.	Desse modo, seguindo a jurisprudência do Tribunal, opinamos pela ilegalidade e negativa de registro do ato de pensão civil à peça 7, e sugerimos esclarecer ao órgão jurisdicionado que a concessão poderá prosperar mediante a emissão de novo ato, livre da irregularidade apontada.
10.	Registra-se, por fim, que o ato impugnado foi enviado ao TCU em 12/11/2020, de modo que pode ser apreciado sem a realização de oitiva prévia da beneficiária da pensão, nos termos do entendimento firmado pelo Acórdão 587/2011-TCU-Plenário."
	É o relatório.

não há.

Procurador Rodrigo Medeiros de Lima.

PENSÕES CIVIS. ILEGALIDADE E NEGATIVA DE REGISTRO DE UM ATO. BENEFÍCIO DERIVADO DE PROVENTOS DE SERVIDOR APOSENTADO POR INVALIDEZ. CONCESSÃO POSTERIOR À EDIÇÃO DA EMENDA CONSTITUCIONAL 70/2012. INDICAÇÃO DE FUNDAMENTO LEGAL ANTIGO. APLICAÇÃO DE REAJUSTE COM BASE NO REGIME GERAL DA PREVIDÊNCIA SOCIAL (RGPS). LEGALIDADE E REGISTRO DOS DEMAIS ATOS.

PENSÃO CIVIL (PCIV)

Secretaria de Fiscalização de Integridade de Atos e Pagamentos de Pessoal e de Benefícios Sociais (Sefip).

Trata-se de atos de concessão de pensão civil emitidos pelo Instituto Federal de Educação, Ciência e Tecnologia de Sergipe.
2.	Conquanto a proposta da Secretaria de Fiscalização de Pessoal - Sefip tenha sido pela legalidade de todos os atos, o Ministério Público junto ao Tribunal - MPTCU apontou que o ato referente à pensão instituída por Francisco de Andrade (peça 7) deve ser considerado ilegal, pois o respectivo benefício foi deferido com base em fundamento legal desatualizado e, por consequência, tem sido reajustado incorretamente pelo índice previdenciário.
3.	Alinho-me às considerações do Parquet e acolho o encaminhamento por ele proposto.
4.	O instituidor ingressou no serviço público em data anterior à publicação da Emenda Constitucional 41/2003; aposentou-se por invalidez permanente com proventos integrais em 1991, faleceu e deixou pensão em 2014, data posterior à promulgação da EC 70, de 30/3/2012.
5.	Naquela data já se encontravam em vigor o art. 6º-A e seu parágrafo único da Emenda Constitucional 41/2003, acrescidos pela citada Emenda Constitucional 70/2012: 
	"Art. 6º-A O servidor da União, dos Estados, do Distrito Federal e dos Municípios, incluídas suas autarquias e fundações, que tenha ingressado no serviço público até a data de publicação desta Emenda Constitucional e que tenha se aposentado ou venha a se aposentar por invalidez permanente, com fundamento no inciso I do § 1º do art. 40 da Constituição Federal, tem direito a proventos de aposentadoria calculados com base na remuneração do cargo efetivo em que se der a aposentadoria, na forma da lei, não sendo aplicáveis as disposições constantes dos §§ 3º, 8º e 17 do art. 40 da Constituição Federal.
	Parágrafo único. Aplica-se ao valor dos proventos de aposentadorias concedidas com base no caput o disposto no art. 7º desta Emenda Constitucional, observando-se igual critério de revisão às pensões derivadas dos proventos desses servidores"
6.	O fundamento legal que consta do ato submetido a registro faz referência a normas anteriores à promulgação da Emenda Constitucional 70: "PCIV-13 - CF/1988, art. 40, § 7º, inciso I (Redação dada pela EC 41/2003) , c/c MP 167/2004 (convertida na Lei 10.887/2004) - Pensão por morte, sem paridade, com valor do benefício igual ao valor da totalidade dos proventos do servidor falecido, até o limite máximo estabelecido para os benefícios do regime geral de previdência social de que trata o art. 201, acrescido de setenta por cento da parcela excedente a este limite, caso aposentado à data do óbito. Pensão sem paridade (vigência de 20/2/2004 a 12/11/2019) " (peça 7, p. 2) . 
7. 	Dessa forma, tendo em vista que o fundamento legal da pensão não está de acordo com a norma vigente à data do óbito (EC 70/2012) e que o benefício tem sido indevidamente reajustado pelos índices previdenciários, quando deveria sê-lo pela paridade, o ato deve ser tido como ilegal, com dispensa do ressarcimento das importâncias recebidas de boafé (Súmula TCU 106) e esclarecimento ao órgão de origem de que a concessão poderá prosperar mediante emissão de novo ato a ser remetido a esta Corte, na linha da jurisprudência do TCU expressa nos acórdãos da 1ª Câmara 1.779, 2.519, 3.414, 3.415, 3.416/2014, relator o ministro José Múcio Monteiro.
8.	Antes de finalizar, registro que o ato questionado foi encaminhado ao TCU há menos de cinco anos, razão pela qual não se faz necessária a prévia oitiva da beneficiária.
	Assim, ao endossar as manifestações do MPTCU, pela ilegalidade da pensão instituída por Francisco de Andrade e legalidade dos demais atos, VOTO pela adoção da minuta de acórdão que trago a este Colegiado.
TCU, Sala das Sessões Ministro Luciano Brandão Alves de Souza, em 26 de janeiro de 2021.
JORGE OLIVEIRA 
Relator